【裁判字號】    99,簡,828
【裁判日期】    991228
【裁判案由】    全民健康保險
【裁判全文】
臺北高等行政法院判決
                                       99年度簡字第828號
原      告  行政院衛生署中央健康保險局
代  表  人  戴桂英（局長）住同上
被      告  許書通
上列當事人間全民健康保險事件，原告提起本件行政訴訟，本院
判決如下：
    主  文
被告應給付原告新臺幣貳拾肆萬玖仟玖佰貳拾壹元，及自民國
99年12月4日起至清償日止，按年息百分之5計算之利息。
訴訟費用由被告負擔。
    事實及理由
一、程序事項：本件係因全民健康保險特約醫事服務機構合約所
    生公法上財產關係之訴訟，其標的金額在新臺幣（下同）40
    萬元以下，依行政訴訟法第229條第1項第3款規定，應適用
    簡易訴訟程序，另依同法第233條第1項規定，不經言詞辯論
    逕行判決，合先敘明。
二、事實概要：
    被告許書通( 原名許仁智) 於94年9 月9 日至97年12月15
    日期間，曾以「許仁智診所」負責醫師名義與原告簽訂「全
    民健康保險特約醫事服務機構合約」承辦全民健康保險醫療
    業務，為原告之特約診所。其間因涉及盜刷安養院院民健保
    IC卡、偽造不實就醫紀錄詐領健保給付，經臺灣臺南地方法
    院檢察署檢察官緩起訴處分在案（案號：98年度偵字第1225
    號）。經原告訪查後，依緩起訴處分書所載，計算被告向原
    告詐領醫療費用計652,321 元。另被告診所前亦因違反全民
    健康保險醫事服務機構特約及管理辦法第26條規定，經原告
    扣減醫療費用在案，嗣經原告扣除重複核扣部分後，更正核
    定應追扣被告醫療費用為353,173 元。又被告另有不應給付
    而誤付之醫療費用135,140 元，合計原告得請求返還之虛報
    醫療費用共計488,313 元。扣除嗣後原告自被告另開設之弘
    化診所，收回183,163 元，及原告尚需補付被告款55,229元
    ，被告仍應給付原告249,921 元。原告於99年9 月9 日以健
    保南字第0995070037號函催告被告繳回，未獲繳回歸墊，原
    告遂依健保合約及公法上不當得利之法律關係提起本件給付
    訴訟。
三、本件原告主張下列各情，並聲明被告應給付原告249,921元
    ，及自訴狀繕本送達之翌日起至清償日止，按年息5%計算之
    利息。
    (一)按「以不正當行為或以虛偽之證明、報告、陳述而領取保
      險給付或申報醫療費用者，按其領取之保險給付或醫療費
      用處以2倍罰鍰；其涉及刑責者，移送司法機關辦理。保
      險醫事服務機構因此領取之醫療費用，得在其申報應領費
      用內扣除。」、「保險醫事服務機構有下列情事之一者，
      應予終止特約，或就特約醫院違反規定部分之診療科別或
      服務項目停止特約1年：‧‧二、以不正當行為或以虛偽
      之證明、報告或陳述，申報醫療費用，其情節重大者。」
      全民健康保險法第72條、行為時全民健康保險醫事服務機
      構特約及管理辦法第67條第1 項第2 款定有明文；次按「
      乙方（即被告）申請之醫療費用，有左列各款情形之一者
      ，由乙方負責，經甲方（即原告）查核發現已核付者，應
      予追扣，若甲方發現乙方有短報者，應主動通知乙方：‧
      ‧五、其他應可歸責於乙方之事由者」為兩造所簽訂之健
      保合約第19條第5 款所明定。末按「無法律上之原因而受
      利益，致他人受損害者，應返還其利益。雖有法律上之原
      因而受利益，致他人受損害者，應返還其利益。雖有法律
      上之原因，而其後已不存在者，亦同。」民法第179 條亦
      定有明文。
    (二)查被告許書通（原名許仁智）於94年9月9日至97年12月15
      日期間，曾以臺南縣永康市○○○街73號「許仁智診所」
      負責醫師名義與原告簽訂健保合約，承辦全民健康保險醫
      療業務，為原告之特約診所，嗣因被告診所開業執照於97
      年12月15日因故經臺南縣政府公告註銷而終止雙方合約關
      係。再查被告於合約期間因與訴外人李國明及黃國彰等數
      安養院負責人共同基於意圖不法之利益，利用安養機構住
      院院民迫切需要者乃頭痛藥、軟便劑等常備用藥之機會，
      勾結上開數安養機構之負責人、護理長自94年10月間開始
      ，陸續以提供院民常備用藥為誘因，換取安養院提供院民
      之健保IC卡供被告盜刷，嗣再偽造不實就醫紀錄詐領健保
      給付，因而涉及詐欺罪嫌，經臺灣臺南地方法院檢察署檢
      察官於98年間指揮臺南縣、市調查局偵辦後，業於98年8
      月27日以98年度偵字第1225號緩起訴處分書對被告為緩起
      訴處分。而原告於98年1月7日至同年10月26日訪查被告診
      所、被保險人，發現被告於健保合約期間確有利用上情，
      盜刷安養院院民健保IC卡、偽造不實就醫紀錄等違規情事
      ，原告依緩起訴處分書所載，計算被告向原告詐領醫療費
      用計666,616點，經點值核算後為652,321元。嗣原告查知
      被告診所前亦因違反全民健康保險醫事服務機構特約及管
      理辦法第26條規定（即未經報備逕至安養院看診），而經
      原告扣減96年8月至97年6月間醫療費用365,175點在案，
      排除兩相重複計算部分之305,080點，再以每季結算點值
      換算，核定應追扣被告醫療費用為353,173元。俟原告核
      對被告向原告申領之醫療費用，另發現除依檢察官緩起訴
      處分書所載核算應予追扣之醫療費用外，被告尚有醫療費
      用138,078點，換算點值為135,140元，亦屬違反全民健康
      保險醫事服務機構特約及管理辦法第26條規定（即未經報
      備逕至安養院看診），而不應給付。
    (三)是被告係以上開不正之行為詐領醫療費用而受有利益，其
      所受領之醫療給付顯屬欠缺法律上之原因，致原告受有損
      害，而構成公法上不當得利，原告自得基於公法上不當得
      利及兩造健保合約等法律關係，並依全民健康保險法第72
      條、行為時全民健康保險醫事服務機構特約及管理辦法第
      67條及行為時兩造健保合約第19條、第22條等規定，請求
      被告返還上開虛報醫療費用之款項共計488,313元（即
      353,173元+135,140元=488,313元）。又被告於本件健保
      合約關係終止後，另於他址開設「弘化診所」，而以負責
      醫師名義與原告簽訂健保合約，並簽立概括承受書，以承
      辦全民健康保險醫療業務，迄原告自「弘化診所」計收回
      183,163元，及因97年第3季西醫基層總額結算，原告尚需
      補付被告55,229元，經原告主張抵銷被告積欠之款項，故
      被告仍應給付原告249,921元（即488,313元-183,163元
      -55,229元=249,921元），原告雖於99年9月9日以健保南
      字第0995070037號函文通知被告繳還，被告卻置之不理。
      故依健保合約及公法上不當得利之法律關係，原告自得請
      求被告返還上開金額等語。
四、按「甲乙雙方應依照健保法、健保法施行細則、全民健康保
    險醫事服務機構特約及管理辦法、全民健康保險醫療辦法、
    全民健康保險醫事服務機構醫療服務審查辦法、其他法令及
    本合約規定辦理全民健康保險（以下稱本保險）醫療業務。
    」為健保特約醫事機構合約第1 條第1 項所明定，故全民健
    康保險之相關法令皆為雙方合約之一部分；又「實施總額預
    算部門之保險醫事服務機構，有自行停止或終止特約者，保
    險人得自該保險醫事服務機構送核未結算金額保留1 成款項
    ，俟每點支付金額結算後，辦理結清。」「保險醫事服務機
    構當月份申報之醫療服務點數，經保險人審查後，其核定金
    額低於暫付金額時，保險人應於下次應撥付醫療服務費用中
    抵扣，如醫療服務費用不足抵扣者，保險人應予追償。」醫
    療醫療健保醫療服務審查辦法第10條之2 、第7 條第4 款定
    有明文。是原告自得於終止特約後，予以辦理結算結清。經
    查，本件原告起訴主張之事實，業據其提出全民健康保險特
    約醫事服務機構合約、臺南地方法院檢察署檢察官98年度偵
    字第1225號緩起訴處分書、原告97年9 月13日健保南費二字
    第0973000963號扣減醫療費用函、97年12月25 日 健保南醫
    字第0970035763號終止特約函、98年10月5 日健保南醫字第
    0985106043號醫療費用核定追扣函、98年12月14 日 健保南
    醫字第0985106352號更正核定追扣醫療費用函、99 年4月20
    日健保南字第0995060293號醫療費用核定追扣函、99年9 月
    9 日健保南字第0995070037號醫療費用催繳函及送達證書與
    中央健康保險局內部往來通知明細、許書通醫療費用分戶帳
    及未沖銷帳明細表、許書通個人戶籍資料查詢結果表等件附
    卷可稽，而被告於收受催繳函後，並未提起異議，於本院送
    達起訴狀繕本後，亦未提出任何書狀以為爭執，足認本件事
    證明確，事實洵堪認定。從而，原告於兩造間之健保特約醫
    事機構合約終止後，依法結算其共計溢付被告醫療服務費用
    249,921 元，於函請被告清償未果後，本於系爭健保合約（
    行政契約）關係、行政程序法第149 條規定準用民法第179
    條之不當得利法律關係及首揭規定，訴請被告返還溢領之醫
    療服務費用249,921 元，及依行政程序法第149 條規定準用
    民法第199 條第1 項、第233 條第1 項、第203 條、第229
    條第2 項等規定，併請求被告給付自起訴狀送達翌日99年12
    月4 日起至清償日止，按年息5%計算之利息，洵屬有據，應
    予准許。
五、據上論結，本件原告之訴為有理由，爰依行政訴訟法第98條
    第1項前段之規定，判決如主文。
中    華    民    國    99    年    12    月    28    日
                  臺北高等行政法院第五庭
                                  法  官   黃清光
上為正本係照原本作成。
本件以訴訟事件所涉及之法律見解具有原則性者為限，始得於本
判決送達後20日內向本院提出上訴狀並表明上訴理由，如已於本
判決宣示後送達前提起上訴者，應於判決送達後20日內補具上訴
理由（均按他造人數附繕本），且經最高行政法院許可後方得上
訴。
中    華    民    國    99    年    12    月    28    日
                                  書記官   方偉皓

司法院資訊處製作；財團法人民間司法改革基金會備份。
